臺灣臺南地方法院刑事判決　　　　　　　100年度易字第141號
聲　請　人　臺灣臺南地方法院檢察署檢察官
被　　　告　陳俊淵
上列被告因業務侵占案件，經檢察官聲請以簡易判決處刑（95年
度偵字第11802號）及移送併案審理（95年度營偵字第1297號）
，本院認不宜逕以簡易判決處刑（99年度簡緝字第1號），改依
通常程序審理，被告於準備程序期日就被訴事實為有罪之陳述，
本院裁定進行簡式審判程序，判決如下：
    主  文
陳俊淵連續犯業務侵占罪，處有期徒刑陸月，如易科罰金，以銀
元佰元即新臺幣玖佰元折算壹日，偽造如附表所示「許」之署
押壹枚沒收。又犯業務侵占罪，處有期徒刑陸月，如易科罰金，
以新臺幣壹仟元折算壹日。應執行有期徒刑捌月，如易科罰金，
以銀元佰元即新臺幣玖佰元折算壹日，偽造如附表所示「許」
之署押壹枚沒收。
    事實及理由
一、按除被告所犯為死刑、無期徒刑、最輕本刑為3年以上有期
    徒刑之罪或高等法院管轄第一審案件者外，於法院行準備程
    序進行中，被告先就被訴事實為有罪之陳述時，審判長得告
    知被告簡式審判程序之旨，並聽取當事人、代理人、辯護人
    及輔佐人之意見後，裁定進行簡式審判程序，刑事訴訟法第
    273條之1第1項及第284條之1分別定有明文。本件被告被訴
    所犯刑法第336條第2項業務侵占罪，乃除死刑、無期徒刑、
    最輕本刑為3年以上有期徒刑以外之罪，其於本院就被訴事
    實為有罪之陳述，經告知簡式審判程序之旨，並聽取公訴人
    、被告之意見後，本院認為適宜進行簡式審判程序，依刑事
    訴訟法第273條之2、第159條第2項之規定，不適用傳聞法則
    有關限制證據能力之相關規定；並得依同法第310條之2準用
    第454條之規定製作略式判決書（僅記載「證據名稱」），
    合先敘明。
二、本件犯罪事實、證據，除(1)犯罪事實欄一第3行「連續於95
    年6月9日、同年6月30日、同年7月3日、同年7月10日，陸續
    向客戶宏展食品行、皇冠洋行、金貿煙酒行、華品煙酒專賣
    店收取貨款為新臺幣（下同）23,400元、214,320元、3,200
    元、7,080元，以變易持有為所有之意思，將上開計248,920
    元之貨款侵占留供己用」之記載應更正為「連續於(甲)95年6
    月9日、同年6月30日，陸續向客戶宏展食品行、皇冠洋行收
    取貨款新臺幣（下同）23,400元、214,320元，以變易持有
    為所有之意思，將237,720元之貨款侵占留供己用。復另基
    於意接圖為自己不法所有之單一犯意，於(乙)同年7月3日、同
    月10日，接續將向客戶金貿煙酒行、華品煙酒專賣店收取貨
    款3, 200元、7,080元，以變易持有為所有之意思，將上開
    計10,2 80元之貨款侵占入己。」(2)證據欄部分補充為「被
    告陳俊淵於本院準備程序及審理時之自白」外，餘均引用檢
    察官起訴書之記載（如附件）。
三、上開事實，迭據被告於偵查及本院審理時坦承不諱，核與證
    人即告訴人許崑林於警詢及本院審理中證述相符，復有客戶
    送貨單4紙在卷足資佐證，是被告上開自白與事實無違，堪
    以採信。本案事證已臻明確，被告業務侵占、偽造署押犯行
    洵堪認定，自應依法論科。
四、論罪科刑:
  (一)新舊法之比較適用：
    被告於上開犯罪事實(甲)所示行為（即95年6月9日及同月30日
    ）後，刑法業經修正公布，而於95年7月1日生效施行。按行
    為後法律有變更者，適用行為時之法律，但行為後之法律有
    利於行為人者，適用最有利於行為人之法律，現行刑法第2
    條第1項定有明文。此條係規範行為後法律變更所生新舊法
    律比較適用之準據法，是刑法第2條第1項本身雖經修正，但
    無比較新舊法適用之問題，應一律適用裁判時之現行刑法第
    2 條第1項之規定，為「從舊從輕」之比較；又新舊刑法關
    於刑之規定，雖同採從輕主義，惟比較時仍應就罪刑有關之
    共犯、未遂犯、想像競合犯、牽連犯、連續犯、結合犯，以
    及累犯加重、自首減輕暨其他法定加減原因（如身分加減）
    與加減比例等一切情形，綜其全部之結果，而為比較，再適
    用有利於行為人之法律處斷，而不得一部割裂分別適用不同
    之新舊法（最高法院24年上字第4634號判例意旨、95年第8
    次刑事庭會議決議參照）。
    準此：
  1.刑法第336條第2項之業務侵占罪之法定刑為六月以上五年以
    下有期徒刑、得併科銀元3000元以下罰金，而依增訂之刑法
    施行法第1條之1規定：「中華民國94年1月7日刑法修正施行
    後，刑法分則編所定罰金之貨幣單位為新臺幣。94年1月7日
    刑法修正時，刑法分則編未修正之條文定有罰金者，自94年
    1月7日刑法修正施行後，就其所定數額提高為30倍。但72年
    6月26日至94年1月7日新增或修正之條文，就其所定數額提
    高為3倍。」比較修正之刑法施行法第1條之1第2項，與罰金
    罰鍰提高標準條例第1條，因罰金最高額度相同，並無輕重
    之分，故非刑罰法令之變更，無刑法第2條第1項比較新舊法
    之適用，且刑法施行法第1條之1，係為取代刑法修正前適用
    罰金罰鍰提高標準條例第1條及現行法規所定貨幣單位折算
    新臺幣條例第2條之規定而制訂，故應逕適用裁判時之刑法
    施行法第1條之1（最高法院95年度第21次刑事庭會議決議、
    最高法院96年度台上字第5331、4185、1464號判決意旨參照
    ）。另刑法第33條第5款修正為：「主刑之種類如下：五罰
    金：新臺幣1千元以上，以百元計算之。」與被告行為時之
    刑罰法律即罰金罰鍰提高標準條例第1條前段規定之提高倍
    數10倍，及修正前刑法第33條第5款規定之罰金最低額銀元1
    元相比較，新舊法關於上開業務侵占書罪所得科處罰金之最
    高額並無不同規定，然新法將該罪所得科處之罰金最低額提
    高為新臺幣1,000元，因此，比較上述修正前、後之刑罰法
    律，自以被告行為時之刑法第33條第5款規定較有利於被告
    。
  2.又依刑法第51條定應執行刑時，於裁判確定前犯數罪，其中
    一罪在新法施行前者，亦應依刑法第2條第1項規定適用最有
    利於行為人之法律（最高法院95年度第8次刑事庭會議決議
    可資參照）。查被告所犯如犯罪事實(甲)所示之犯行，係於95
    年7月1日前犯之，而修正前刑法第51條第5款原規定：「宣
    告多數有期徒刑者，於各刑中之最長期以上，各刑合併之刑
    期以下，定其刑期。但不得逾20年」；修正後刑法第51條第
    5 款規定：「宣告多數有期徒刑者，於各刑中之最長期以上
    ，各刑合併之刑期以下，定其刑期。但不得逾30年。」，經
    比較新、舊法結果，修正後刑法並未較有利於被告，依刑法
    第2條第1項前段之規定，應以被告行為時即修正前第51條第
    5款規定合併定應執行刑，最有利於被告。
  3.再衡諸定執行刑之立法意旨，除為執行刑之方便，並係為受
    刑人之利益，若受刑人所犯各罪，易科罰金之折算標準不同
    時，自應依刑法第2條第1項規定，擇有利於受刑人之折算標
    準（最高法院84年度臺非字第452號判決要旨參照）。本件
    被告於95年7月1日刑法修正施行前所犯部分即犯罪事實(甲)部
    分，經裁判後之刑期，所諭知易科罰金之折算標準，以銀元
    300元即新臺幣900元，其餘犯罪事實(乙)之犯行則以新臺幣1,
    000元折算1日，而基於定執行刑係為受刑人之利益，自應擇
    有利於受刑人之折算標準適用之。準此，本件被告定應執行
    刑後之易科罰金折算標準，應依修正前刑法第41條第1項前
    段、修正刪除前罰金罰鍰提高標準條例第2條、現行法規所
    定貨幣單位折算新臺幣條例第2條之規定，以銀元300元即新
    臺幣900元折算1日。
  4.95年7月1日修正施行後之刑法刪除第55條後段關於牽連犯之
    規定，而被告所犯犯罪事實(甲)之業務侵占與偽造署押二罪間
    ，有方法、目的之牽連犯關係，依修正前即行為時之規定，
    應從一重之業務侵占罪處斷；惟修正後之刑法，既已刪除牽
    連犯之規定，則所犯上述二罪，即應依數罪併罰之規定分論
    併罰，比較修正前、後之規定，自應以95年7月1日修正施行
    前之規定有利於被告。
  5.刑法第56條連續犯之規定亦經刪除，被告之數犯罪行為，於
    新法施行後，應予分論併罰。此刪除雖非犯罪構成要件之變
    更，但顯已影響行為人刑罰之法律效果，自屬法律有變更，
    依刑法第2條第1項規定，比較新、舊法結果，仍應適用較有
    利於被告之行為時法律即舊法論以連續犯。
  6.依修正前刑法第68條規定罰金加減者，僅加減其最高度，然
    修正後刑法第67條規定罰金加減者，其最高度及最低度同加
    減之。本件被告犯罪事實(甲)所示犯行有罰金刑加減情形，經
    比較修正前後之規定，以修正後之刑法對被告有利。
  7.綜上所述，綜合全部罪刑之結果而為比較，被告所犯如犯罪
    事實(甲)所示之犯行及應執行刑部分，以修正前刑法有利於被
    告，本案自應一體適用修正前刑法之規定。
  (二)核被告所為犯罪事實(甲)所示犯行，係犯刑法第336條第2項之
    業務侵占罪、刑法第217條第1項偽造署押罪；被告所為犯罪
    事實(乙)所示犯行，係犯刑法第336條第2項之業務侵占罪。被
    告所為犯罪事實(甲)犯行，其先後2次業務侵占犯行，時間緊
    接，所犯係構成要件相同之罪名，顯係基於概括犯意為之，
    依修正前刑法第56條連續犯之規定，以一罪論；又被告所犯
    上開連續業務侵占罪、偽造署押罪兩罪之間，有方法、結果
    之牽連關係，依修正前刑第55條規定，應從較重之業務侵占
    罪處斷。另數犯罪行為於同時同地或密切接近之時地實施，
    各行為之獨立性極為薄弱，依一般社會健全觀念，在時間差
    距上，難以強行分開，在刑法評價上，以視為數個舉動之接
    續施行，合為包括之一行為予以評價，較為合理，則屬接續
    犯，而為包括之一罪（最高法院86年度臺上字第3295號判例
    要旨參照）。被告就犯罪事實(乙)部分，係於95年7月3日及同
    月10日，時間、空間密切接近之情形下，侵害同一法益，其
    各行為之獨立性薄弱，應論以接續犯而為包括一罪，起訴書
    原就犯罪事實(甲)(乙)，均論以連續犯，及公訴人就犯罪事實(乙)
    部分，更正為二罪，均容有誤會，併此敘明。被告為犯罪事
    實(甲)、(乙)之連續業務侵占、業務侵占之犯行，其犯意各別，
    行為互殊，應予分論併罰。
  (三)按依修正前刑法第56條之規定，連續犯得加重其刑至二分之
    一，然是否加重，以及加重之程度如何，係審判上自由裁量
    事項，本件原判決斟酌後，並未依連續犯加重其刑，僅按未
    遂犯之規定減輕其刑三分之一，量處上訴人有期徒刑8年，
    核係在刑法第271條第1項殺人罪之法定刑度減輕範圍內量處
    其罰，既未予加重其刑，應毋庸說明其理由，要與所謂理由
    不備違背法令之情形不相適合（最高法院72年台上字第3156
    號裁判意旨參照）。爰審酌被告因家境窮困亟需款項，竟以
    變易持有為所有之意思予，將收取之貨款侵占入已，對告訴
    人許崑林造成相當損害，惟被告犯後坦承犯行，並與告訴人
    達成調解，賠償告訴人所受損害，有調解筆錄1份在卷可按
    （見99簡緝字第1號第47頁），顯見其確有悔悟之心，而告
    訴人亦於本院審理時表明願原諒被告之意（見本院卷第11
    頁），兼衡其素行、智識程度、家庭經濟狀況等一切情狀，
    就被告所為犯罪事實(甲)所示之連續業務侵占犯行，未予加重
    其刑，與犯罪事實(乙)部分，分別量處如主文所示之刑，並就
    犯罪事實(甲)部分，依修正前刑法第41條第1項前段、廢止前
    罰金罰鍰提高標準條例第2條之規定，諭知易科罰金之折算
    標準；就犯罪事實(乙)部分，依現刑法第41條第1項前段，諭
    知易科罰金之折算標準。另就被告所犯二罪，依前開新舊法
    比較2.3.之說明，定其執行刑及易科罰金之折算標準。另被
    告偽造如附表所示之之署押，依刑法第219條規定，不問屬
    於犯人與否，應併予宣告沒收之。
  (四)又被告犯罪時間雖於96年4月24日以前，惟被告於中華民國
    九十六年罪犯減刑條例施行（即96年7月16日）之前，經本
    院於95年12月28日以南院慧刑洪緝字第576號通緝書通緝，
    至99年9月1日始經緝獲歸案，有本院通緝書、臺北市政府警
    察局保安警察大隊查獲案件移辦單各1份附卷可按，依中華
    民國九十六年罪犯減刑條例第5條規定，自不得依該條例規
    定予以減刑，附此說明。
五、退併辦部分：
  (一)臺灣臺南地方法院檢察署95年度營偵字第1297號移送併辦意
    旨略以：被告陳俊淵係波菲力洋行之業務員，竟意圖為自己
    不法所有，於95年6月20日下午2時許，至址設臺南縣新營市
    ○○路○段183號之名家洋行，佯稱其客戶需要，商請名家洋
    行負責人李滿圓調借總價值96,000 之七星牌香煙200條，李
    滿圓因與陳俊淵先前即有相互調貨往來，致誤信為真，當場
    交付上開貨物予陳俊淵，惟事後李滿圓多次向陳俊淵催收貨
    款，均為陳俊淵虛諉拖延未付，嗣同年7月14日李滿圓向波
    菲力洋行負責人許崑林提及此事，始悉受騙而報警偵辦。故
    認被告上開涉犯詐欺罪嫌，且與本案前開經論罪科刑部分具
    有牽連犯之裁判上一罪關係，而移由本院併辦審理。
  (二)惟查，移送併辦部分，係以被告陳俊淵佯稱客戶需要調借貨
    物為由，使名家洋行負責人李滿圓陷於錯誤，而交付價值96
    ,000元七星牌香煙予被告陳俊淵，其上開詐欺之犯行與前述
    論罪科刑之業務侵占，被害人並不同一，且無任何方法、結
    果之牽連犯裁判上一罪關係。是本院就該未經起訴之部分，
    無從審理，應退回檢察官另行偵查處理，併此敘明。
據上論斷，應依刑事訴訟法第452條、第273條之1第1項、第299
條第1項前段、第310條之2、第454條第2項，刑法第2條第1項前
段、第336條第2項、第217條第1項、第41條第1項前段、第219條
，修正前刑法第41條第1項前段、第55條後段、第56條、第51條
第5款，廢止前罰金罰鍰提高標準條例第2條，刑法施行法第1條
之1，判決如主文。
本案經檢察官王誠到庭執行職務。
中    華    民    國   100    年    2     月    25    日
                  刑事第六庭    法  官    田幸艷
以上正本證明與原本無異。
                                書記官    張尹嫚
中    華    民    國   100    年    2     月    25    日
附表：
┌────────────┬─────────┐
│     文  件  名  稱     │偽簽「范順發」署名│
├────────────┼─────────┤
│95年6月9日波菲力洋行（客│倉管欄偽造之「許」│
│戶送貨單）              │署押1枚           │
└────────────┴─────────┘
如不服本判決應於收受本判決後10日內向本院提出上訴書狀，並
應敘述具體理由。其未敘述上訴理由者，應於上訴期間屆滿後20
日內向本院補提理由書狀（均須按他造當事人之人數附繕本）「
切勿逕送上級法院」。
附錄本案論罪科刑法條：
中華民國刑法第217條
偽造印章、印文或署押，足以生損害於公眾或他人者，處 3 年
以下有期徒刑。
盜用印章、印文或署押，足以生損害於公眾或他人者，亦同。
刑法第336條
對於公務上或因公益所持有之物，犯前條第 1 項之罪者，處 1
年以上 7 年以下有期徒刑，得併科 5 千元以下罰金。
對於業務上所持有之物，犯前條第 1 項之罪者，處 6 月以上
5 年以下有期徒刑，得併科 3 千元以下罰金。
前二項之未遂犯罰之。